【裁判字號】    98,上,905
【裁判日期】    990511
【裁判案由】    塗銷所有權移轉登記等
【裁判全文】
臺灣高等法院民事判決                   98年度上字第905號
上  訴  人  丁○○
訴訟代理人  劉昌崙律師
            林聖彬律師
被  上訴人  乙○○    原住臺北.
            丙○○
            甲○○
上列當事人間塗銷所有權移轉登記等事件，上訴人對於中華民國
98年 6月26日臺灣臺北地方法院96年度訴字第5718號第一審判決
提起上訴，並為訴之變更，本院於民國99年 4月27日言詞辯論終
結，判決如下：
    主      文
上訴人變更之訴及假執行之聲請均駁回。
變更訴訟費用由上訴人負擔。
    事實及理由
一、被上訴人乙○○經合法通知，無正當理由未於言詞辯論期日
    到場，查無民事訴訟法第 386條各款所列之情形，爰依上訴
    人之聲請，由其一造辯論而為判決。
二、按在第二審為訴之變更或追加，非經他造同意，不得為之；
    但因情事變更而以他項聲明代替最初之聲明者，不在此限，
    民事訴訟法第446條第 1項、第255條第1項第4款定有明文。
    又在第二審為訴之變更合法者，原訴可認為已因而視為撤回
    時，第一審就原訴所為判決，自當然失其效力；第二審法院
    應專就新訴為裁判，無須更就該判決之上訴為裁判（最高法
    院71年台上字第3746號判例意旨參照）。查本件上訴人於原
    審主張乙○○與丙○○通謀虛偽成立買賣契約，將坐落臺北
    市○○區○○段2小段第680、681地號土地，應有部分各1/4
    ，及其上建號1530號門牌號碼臺北市○○街14巷27之 1號房
    屋，應有部分1/2（下稱系爭房地)，移轉登記予丙○○，丙
    ○○再與甲○○通謀虛偽成立買賣契約，將系爭房地移轉登
    記予甲○○，縱認丙○○與甲○○間非屬虛偽買賣，亦屬詐
    害上訴人之債權，以先位之訴請求確認乙○○與丙○○、丙
    ○○與甲○○間之買賣契約關係，均不存在，丙○○、甲○
    ○應各自將系爭房地之所有權移轉登記塗銷；備位之訴請求
    確認乙○○與丙○○間買賣契約關係不存在，丙○○與甲○
    ○間之買賣契約關係應予撤銷，丙○○、甲○○應各自將系
    爭房地之所有權移轉登記塗銷。嗣因甲○○已將系爭房地移
    轉登記予不知情之訴外人王英仁，上訴人將原訴變更為：被
    上訴人應連帶給付上訴人新臺幣(下同）500萬元，及自民國
    99 年3月18日起至清償日止，按年息5%計算之利息。核屬因
    情事變更而以他項聲明代替最初之聲明，按諸上開說明，應
    准其為訴之變更，合先敘明。
三、上訴人主張：乙○○向上訴人謊稱其可繼承其父王存賢（95
    年3月11日死亡）遺產1千餘萬元，因無錢繳交高額遺產稅，
    致無法辦理過戶，求助於上訴人，上訴人心軟以坐落臺北縣
    新店市○○路之房地，向玉山銀行貸得740萬元，於96年1月
    3日將其中500萬元借予乙○○，乙○○除書立借據外，並簽
    發到期日為同年 6月30日之本票交予上訴人收執，嗣乙○○
    於同年 3月15日辦理系爭房地繼承登記，其應將系爭房地處
    分換現，償還上開借款，惟其竟與其前配偶丙○○共同故意
    不法侵害上訴人之權利，通謀虛偽成立買賣契約，於同年 4
    月16日將系爭房地移轉登記予丙○○所有，渠二人因擔心上
    開虛偽買賣遭上訴人追索，再於同年 6月23日虛偽設定 300
    萬元之最高限額抵押權予訴外人許露丹，於上訴人提起本件
    之訴後，許露丹為免事跡敗露，於同年 8月28日將上開最高
    限額抵押權塗銷，惟渠等為不讓上訴人就系爭房地取償，又
    與乙○○之弟甲○○於同年9月1日成立虛偽買賣契約，共同
    侵害上訴人之權利，縱認丙○○與甲○○間非屬虛偽買賣，
    亦屬詐害上訴人之債權，嗣甲○○復於98年 6月11日將系爭
    房地出售並移轉登記予訴外人王英仁等情，先位之訴求為判
    決確認乙○○與丙○○、丙○○與甲○○間之買賣契約關係
    ，均不存在，丙○○、甲○○應各自將系爭房地之所有權移
    轉登記塗銷；備位之訴請求確認乙○○與丙○○間買賣契約
    關係不存在，丙○○與甲○○間之買賣契約關係應予撤銷，
    丙○○、甲○○應各自將就系爭房地之所有權移轉登記塗銷
    。原審為上訴人敗訴之判決，上訴人不服提起上訴，變更聲
    明：(一)被上訴人應連帶給付上訴人新臺幣（下同)500萬元，
    及自99年 3月18日起至清償日止，按年息5%計算之利息；(二)
    願供擔保，請准宣告假執行。
四、被上訴人丙○○則以：伊與乙○○於58年結婚，婚後乙○○
    好吃懶做，到處偷騙，生性暴戾，經常無故毆打伊，81年間
    乙○○自越南返台，向伊表示欲與越南女子結婚，要求與伊
    離婚，伊不願遂其目的，要求乙○○應給付身心傷害之補償
    及醫藥費與贍養費共 300萬元，始願離婚，因乙○○承諾日
    後自其父繼承財產，願將該財產予伊，作為對伊身心傷害之
    賠償金及贍養費，才與乙○○於84年離婚，乙○○繼承系爭
    房地後移轉予伊，係為履行承諾，伊並未與乙○○間通謀虛
    偽意思表示，其後伊將系爭房地設定最高限額抵押權予許露
    丹，係為避免乙○○再回來要系爭房地，伊本有意出售系爭
    房地，仲介公司稱僅有 1/2所有權不好賣，建議詢問另共有
    人是否買受，嗣伊以 250萬元售予共有人甲○○，甲○○已
    給付價金；又上訴人所提出有關乙○○之借據及系爭本票，
    由於伊自離婚後，即無與乙○○連絡，故不知道借據與系爭
    本票是否為乙○○所簽，亦不知悉上訴人是否有借錢予乙○
    ○等語，資為抗辯。
    甲○○則以：丙○○於96年 8月中告知伊擬出售系爭房地，
    而伊為共有人，有優先承購權，由於系爭房地係伊於30多年
    前親自雇工購料監造而完成，完工後並曾與妻小居住過一段
    時間，故對系爭房地有感情，不願見系爭房地持分為外人持
    有，且基於房屋之完整性，乃同意以 250萬元買下，並未與
    丙○○通謀而為虛偽意思表示，亦無詐害上訴人債權；由於
    乙○○自小素行不良，犯案累累，早年避居中國大陸及越南
    ，伊與乙○○已多年未見，兄弟情分淡薄，而丙○○與乙○
    ○離婚後，伊與丙○○亦無往來，僅偶因丙○○之子來向伊
    借錢，始知悉丙○○之狀況，故伊對乙○○、丙○○與上訴
    人間之債務糾紛，毫無所悉等語，資為抗辯。丙○○及甲○
    ○答辯聲明：駁回對造之訴。
    乙○○經合法通知，未於準備程序及言詞辯論期日到場，亦
    未提出書狀作何聲明或陳述。
五、查上訴人主張乙○○於95年間繼承取得系爭房地，於96年 3
    月15日辦理繼承登記，嗣於同年 4月16日以買賣為原因移轉
    登記予其前妻丙○○，丙○○於同年6月23日設定300萬元最
    高限額抵押權予許露丹，旋於同年 8月28日塗銷最高限額抵
    押權設定登記，丙○○又於同年 9月17日以買賣為原因移轉
    登記予另一共有人即乙○○之弟甲○○，甲○○復於98年 6
    月11日以買賣為原因移轉登記予王英仁等事實，有系爭房地
    登記簿謄本(原審卷(一)第20至23、126至130頁、本院卷第105
    至112頁)、異動索引(原審卷(一)第131至133頁、本院卷第113
    至114頁)、臺北市建成地政事務所(下稱建成地政)96年9月2
    7日北市建地三字第09631370400號函附丙○○設定最高限額
    抵押權予許露丹之登記文件(原審卷(一)第52至61頁)、建成地
    政97年2月27日北市建地三字第09730264000號函附乙○○及
    甲○○辦理系爭房地繼承登記文件(原審卷(一)第219至275頁)
    、建成地政97年12月23日北市建地三字第 09731778000號函
    附系爭房地異動索引及乙○○與丙○○、丙○○與甲○○移
    轉登記文件(原審卷(二)第34至88頁)、建成地政99年1月8日北
    市建地三字第 09930032000號函附甲○○與王英仁移轉登記
    文件(本院卷第121至144頁)、臺北市萬華區第一戶政事務所
    96年11月13日北市萬一戶字第 09630433300號函附乙○○與
    丙○○離婚登記文件(原審卷(一)第96至98頁)在卷可稽，並為
    丙○○及甲○○所不爭執，應堪信為真。
六、上訴人主張被上訴人間通謀虛偽成立買賣契約、移轉系爭房
    地之所有權，使其對乙○○之借款無法獲得清償，應依侵權
    行為法律關係，連帶負損害賠償責任等情，惟為丙○○及甲
    ○○所否認，並以前開情詞置辯。經查：
  (一)按當事人主張有利於己之事實者，就其事實有舉證之責任，
    為民事訴訟法第277條本文所明定。次按民法第184條第 1項
    前項規定侵權行為以故意或過失不法侵害他人之權利為成立
    要件，故主張對造應負侵權行為責任者，應就對造之有故意
    或過失負舉證責任（最高法院58年台上字第1421號判例意旨
    參照）。又上訴人主張系爭房屋所有權之讓與於被上訴人，
    係與上訴人通謀而為之虛偽行為，應由該上訴人負舉證責任
    ；第三人主張表意人與相對人通謀而為虛偽意思表示者，該
    第三人應負舉證之責（最高法院27年上字第2622號、48年台
    上字第29號判例意旨亦可資參照）。而負舉證責任之當事人
    ，須證明至使法院就該待證事實獲得確實之心證，始盡其證
    明責任；倘不負舉證責任之他造當事人，就同一待證事實已
    證明間接事實，而該間接事實依經驗法則為判斷，與待證事
    實之不存在可認有因果關係，足以動搖法院原已形成之心證
    者，將因該他造當事人所提出之反證，使待證事實回復至真
    偽不明之狀態；此際，自仍應由主張該事實存在之一造當事
    人舉證證明之，始得謂已盡其證明責任。本件上訴人主張被
    上訴人間就系爭房地通謀虛偽成立買賣契約，侵害其權利，
    揆諸上開說明，自應由其就上訴人間有通謀虛偽成立買賣契
    約及被上訴人之行為符合侵權行為要件之事實負舉證之責。
  (二)上訴人主張其於96年 1月3日出借500萬元予乙○○之事實，
    業據其提出借據、本票各乙紙為證（原審卷(一)第18、19頁）
    ，丙○○與乙○○雖否認之，惟上訴人確係於95年12月20日
    向玉山銀行貸款740萬元，並於96年1月3日匯款480萬元至乙
    ○○台新銀行板橋分行之帳戶，有玉山銀行匯款回條（原審
    卷(一)第83頁)、玉山銀行房屋借款約定書、同意書及本票(原
    審卷(一)第156至161頁)、台新銀行98年8月13日台新作文字第
    9803573號函附乙○○帳戶資金往來明細(原審卷(一)第143至1
    44頁）在卷可查，又上訴人陳稱其餘20萬元，於扣除借款手
    續費、六個月利息後，以現金交付乙○○等情，亦與社會上
    由借用人負擔手續費或規費，並預付利息之交易情況相符，
    是上訴人主張其與乙○○間有 500萬元之消費借貸關係存在
    之事實，應堪予採信。
  (三)惟按債務人與第三人通謀移轉其財產，其目的雖在使債權無
    法實現，而應負債務不履行之責任，但將自己之財產予以處
    分，原可自由為之，究難謂係故意不法侵害債權人之權利，
    故與侵害債權之該第三人不能構成共同侵權行為(最高法院6
    9年度第7次民事庭會議決議(三)參照）。因此，本件乙○○繼
    承其父而取得系爭房地之所有權，其本於所有權人之地位處
    分其財產，縱認其與丙○○通謀虛偽意思表示成立買賣契約
    ，並移轉系爭房地之所有權予丙○○，按諸上開說明，亦僅
    對上訴人負債務不履行之責任，尚難謂其故意不法侵害上訴
    人之債權，上訴人主張乙○○應依民法第184條第1項前段對
    其負損害賠償責任，究屬無據。
  (四)上訴人主張乙○○與丙○○間就系爭房地並無買賣契約關係
    存在，固為丙○○所自承，然依上訴人所述，其遭侵害之權
    利，為對乙○○之消費借貸債權，基於債之相對性及債權之
    不具公示性，債權人及債務人以外之第三人，甚難知悉債權
    是否存在，因此，尚難以乙○○與丙○○間實際上並無買賣
    契約關係存在，即認丙○○明知或可得而知上訴人與乙○○
    間有消費借貸關係存在，進而以通謀虛偽成立買賣契約並移
    轉所有權之方法，侵害上訴人之消費借貸債權。況丙○○辯
    稱乙○○將系爭房地移轉予伊，係履行離婚時之承諾等語，
    業據證人王鄭傑、王蓓玉證述在卷(原審卷(一)第111頁反面至
    120頁)，反證丙○○並無侵害上訴人債權之故意。上訴人雖
    主張渠等離婚時，並無損害賠償或其他財產給付之約定，且
    證人為渠等之子女，證詞並不足採云云。查乙○○及丙○○
    於84年間離婚時，於協議離婚書第 2條固記載：「方除各
    自取回原有財物外，互不再作精神上、財產上或其他損害賠
    償之請求。方對外如負有債務，均應各自負責處理，概與
    他方無涉。」有協議離婚書在卷可按（原審卷(一)第98頁），
    惟證人王鄭傑及王蓓玉均證稱離婚協議書雖未記載，但乙○
    ○有口頭承諾，由於乙○○負債過多，不希望幫乙○○還債
    ，才會於離婚協議書上為上開記載等語(原審卷(一)第114頁正
    面、118頁反面)，而王鄭傑及王蓓玉雖為王輝及丙○○之子
    女，惟渠等分別為58年12月18日、62年7月1日出生之人，有
    戶籍謄本在卷可證（原審卷(一)第246頁)，於其父母離婚時，
    均已成年，王蓓玉更已出嫁，又為渠等父母離婚之見證人，
    渠等見聞離婚當時狀況，原審並為隔離訊問，渠等證述內容
    大致相符，另與承租系爭房地之張敬偉證稱乙○○曾叫其將
    房屋一半租金給他太太，說要給太太及小孩生活用，之後丙
    ○○來找我，說要把合約改成丙○○，所以才把租金付給丙
    ○○等語（原審卷(二)第132頁)，用語雖有不同，惟其意亦屬
    相符，是尚難以王鄭傑、王蓓玉為乙○○及丙○○之子女，
    而認渠等之證詞為不可採。再參以乙○○與丙○○於84年 5
    月30日離婚，迄乙○○於96年 4月16日將系爭房地移轉登記
    予丙○○，相隔近12年，兩人已無夫妻情分，且距上訴人與
    乙○○消費借貸之清償日即96年 6月30日，尚有二月餘，以
    乙○○經常出入境，更於96年 4月22日出境後即未再回國，
    有其入出境紀錄在卷可憑（本院卷第95至98頁），如其欲脫
    產，大可將之變賣，捲款出國，逃之夭夭，又何須將之移轉
    登記於丙○○名下，冒丙○○未經其同意將之處分之風險，
    益見丙○○所辯乙○○將系爭房地移轉登記予伊，係為履行
    離婚時之承諾等語，堪予採信。上訴人雖另主張乙○○於移
    轉系爭房地所有權予丙○○前，將設定予台灣銀行之抵押權
    塗銷，若其確與丙○○離婚時有給付贍養費等約定，為何不
    逕將清償銀行之金錢，交予丙○○云云。惟該抵押權係於90
    年5月10日所設定，有異動索引在卷可憑（原審卷(一)第131頁
    ），斯時所有權人為王存賢，又王存賢之遺囑內容並無債務
    ，有其遺囑在卷可證（卷審卷(一)第260頁)，則該抵押權擔保
    之債權是否存在，並非無疑，且是否為乙○○所清償，清償
    之數額為何，均有所不明，要難以之推論丙○○與乙○○間
    有通謀侵害上訴人之債權。按虛偽意思表示，隱藏他項法律
    行為者，適用關於該項法律行為之規定，民法第87條第 2項
    定有明文。乙○○與丙○○間之買賣契約，固為通謀虛偽意
    思表示，但既隱藏履行離婚贍養費、損害賠償等關係，按諸
    上揭規定，其移轉所有權登記行為即難謂為無效，亦即丙○
    ○取得系爭房地之所有權，其得自由處分系爭房地。因此，
    上訴人主張丙○○與許露丹間虛偽設定最高限額抵押權乙節
    ，即與上訴人無涉，況丙○○辯稱係恐乙○○日後再向其討
    回系爭房地等情，參酌證人王鄭傑、王蓓玉證述及甲○○陳
    述乙○○素行不良，曾經負債累累，於與丙○○婚姻關係存
    續中動輒毆打丙○○等情，丙○○所辯非無可能，是亦難以
    丙○○曾與許露丹間設定虛偽最高限額抵押權登記，推認丙
    ○○有侵害上訴人債權之故意。
  (五)上訴人又主張由乙○○出售予丙○○之土地登記申請書，已
    記載共有人放棄優先承買權，而共有人僅甲○○，甲○○當
    時應已知悉丙○○取得系爭房地，而非其於97年 9月25日提
    出書狀始為知悉，又丙○○出售系爭房地之價格 250萬元，
    不到鑑定價格一半，丙○○嗣亦將甲○○給付之價金，自銀
    行領出，應係返還甲○○，又甲○○稱對系爭房地有感情，
    卻於訴訟繫屬中，又將系爭房地出售他人，顯有與丙○○共
    同侵害上訴人之權利云云。經查，乙○○移轉系爭房地之土
    地申請書備註欄固載有「他共有人已放棄優先購買權、優先
    購買權人已放棄優先購買權如有不實出賣人願負法律責任」
    等語，其上亦蓋用乙○○之印章（原審卷(二)第42頁），惟此
    為乙○○單方面之切結，其實際上有無告知甲○○，尚難以
    之證明，而甲○○嗣於96年9月1日向丙○○購買系爭房地，
    於購買前當已知悉乙○○已將系爭房地移轉登記予丙○○，
    上訴人以甲○○97年 9月25日提出書狀之用語，解為甲○○
    於提出書狀時始知悉云云，顯然有誤。次查，丙○○於96年
    9 月1日將系爭房地以250萬元售予甲○○，甲○○當日交付
    之50萬元支票，又於同月20日交付 200萬元之支票予丙○○
    ，丙○○均將之存入其中國信託銀行帳戶兌現，有不動產買
    賣合約書、50萬元支票影本及收據、 200萬元支票存根及收
    據、中國信託銀行帳戶歷史交易查詢（原審卷(一)第167至169
    、191頁）、甲○○簽發200萬元之支票影本(本院卷第102頁
    ) 、甲○○玉山銀行存戶交易明細表(本院卷第 166頁)在卷
    可考，足見甲○○確有給付買賣價金。又查，系爭房地經上
    訴人鑑價結果，價值467萬0,550元，固有其提出之不動產鑑
    價報告書在卷足稽(原審卷(一)第29至30頁)，惟該鑑價報告，
    係以房屋之全部價值，除以丙○○之應有部分 1/2，而得其
    價格，未慮及房屋應有部分之出售，需顧及共有人間之管理
    、收益及分割之可能性，他人購買意願不高，其出售有實際
    之困難性，該鑑價報告所鑑定之價額是否偏高，已非無疑，
    而證人即承辦丙○○與甲○○移轉登記之代書林顯崇證稱該
    屋僅有20多坪，丙○○僅有 1/2持分，只有持分是無法賣到
    高價，系爭房屋係在巷子裡，非在大馬路邊等語（原審卷(二)
    第96頁反面），而丙○○將系爭房地出售予另一共有人甲○
    ○，較易出售，且使所有權歸於單一，亦符常情，至於不動
    產之交易之價格，則在於買賣契約當事人之協商，並無必然
    與市場相符，證人林顯崇亦證稱 250萬元係丙○○與甲○○
    自己談好，當時其有在現場等語（原審卷(二)第96頁正面），
    再參以甲○○嗣將系爭房屋應有部分全部及連同基地持分以
    710萬元價格出售予王英仁等情，足見不能以丙○○以250萬
    元出售系爭房地，低於鑑定報告，而謂其與甲○○間之交易
    係屬虛偽。再查，丙○○將甲○○交付之支票50萬元及 200
    萬元存入其銀行帳戶兌現後，雖陸續於96年 9月11日至同年
    10月22日陸續領出，有中國信託銀行歷史交易查詢報表（原
    審卷(一)第189至191頁、本院卷第56頁）在卷足查，然並無證
    據證明丙○○將領出之款項交付予甲○○，則上訴人主張丙
    ○○將價款返還予甲○○云云，並不足採。至於甲○○雖曾
    辯稱與系爭房地有感情等語，卻又於本件訴訟繫屬中出售予
    王英仁，惟其陳稱其妹繼承二樓後出售，買主要求將一、二
    樓水電分開，其覺得麻煩，遂出售予王英仁等語（本院卷第
    88頁反面），並非無可能，又縱甲○○前後所述不符，然本
    件應先由上訴人證明甲○○有與丙○○通謀虛偽成立買賣契
    約、移轉所有權登記之情事，並不能以甲○○所辯前後不符
    ，即推論甲○○有與丙○○通謀虛偽成立買賣契約之情事，
    更遑論證明甲○○知上訴人債權存在，故意侵害之，上訴人
    依侵權行為法律關係，請求甲○○負損害賠償責任，自屬無
    據。
七、綜上所述，本件上訴人所主張被上訴人之上開買賣契約及移
    轉所有權之間接事實，均不足以推論丙○○及甲○○知上訴
    人對乙○○有消費借貸債權存在，而以通謀虛偽買賣之方式
    ，侵害其債權，其依民法第184條第 1項前段及第185條規定
    ，請求被上訴人應連帶給付500萬元，及自99年3月18日起至
    清償日止，按年息5%計算之利息，為無理由，應予駁回。又
    其變更之訴既經駁回，所為假執行之聲請亦失所附麗，應併
    駁回之。
八、本件事證已臻明確，兩造其餘攻擊防禦方法及未經援用之證
    據，經本院審酌後，認已無礙本院前述認定，無一一論述之
    必要，併予敘明。
九、據上論結，本件變更之訴為無理由。依民事訴訟法第78條、
    第385條第1項前段、第463條，判決如主文。
中    華    民    國    99    年    5     月    11    日
                    民事第11庭
                        審判長法  官  鄭雅萍
                              法  官  詹文馨
                              法  官  劉坤典
正本係照原本作成。
如不服本判決，應於收受送達後20日內向本院提出上訴書狀，其
未表明上訴理由者，應於提出上訴後20日內向本院補提理由書狀
（均須按他造當事人之人數附繕本）上訴時應提出委任律師或具
有律師資格之人之委任狀；委任有律師資格者，另應附具律師資
格證書及釋明委任人與受任人有民事訴訟法第466條之 1第1項但
書或第2項（詳附註）所定關係之釋明文書影本。
中    華    民    國    99    年    5     月    11    日
                              書記官  劉育妃
附註：
民事訴訟法第466條之1（第1項、第2項）：
對於第二審判決上訴，上訴人應委任律師為訴訟代理人。但上訴
人或其他法定代理人具有律師資格者，不在此限。
上訴人之配偶、三親等內之血親、二親等內之姻親，或上訴人為
法人、中央或地方機關時，其所屬專任人員具有律師資格並經法
院認為適當者，亦得為第三審訴訟代理人。

司法院資訊處製作；財團法人民間司法改革基金會備份。
